臺灣高等法院臺中分院民事判決
110年度重上字第77號
上  訴  人  
即被上訴人  袁昶平  
            王喻弘  
            顏平堂  
共      同
訴訟代理人  黃映智律師
            鐘登科律師
共      同
複  代理人  吳馥妤律師
被上訴人即  
上  訴  人  林品丞  
訴訟代理人  陳姿君律師
上列當事人間請求分配表異議之訴事件，兩造對於中華民國110
年2月26日臺灣臺中地方法院109年度重訴字第40號第一審判決各
自提起上訴，本院於民國110年11月10日言詞辯論終結，判決如
下：
    主      文
原判決主文第一項除債權額新臺幣貳仟捌佰零肆萬伍仟伍佰參拾
元之認定外，關於下開（第二項）部分，暨該部分訴訟費用之裁
判均廢棄。
上開廢棄部分，確認林品丞關於台灣金融資產服務股份有限公司
108年中金職字第86號（臺灣臺中地方法院107年度司執字第5781
7號強制執行事件），於108年10月31日所製分配表之債權逾新臺
幣柒仟陸佰貳拾陸萬元（含前項所示之新臺幣貳仟捌佰零肆萬伍
仟伍佰參拾元）部分不存在；上開分配表其中分配次序15所列第
2順位最高限額抵押權原債權應更正為新臺幣貳仟伍佰萬元，另
新臺幣伍仟壹佰貳拾陸萬元債權應移列為普通債權。
上開廢棄部分，袁昶平、王喻弘、顏平堂在第一審之訴均駁回。
林品丞其餘上訴；袁昶平、王喻弘、顏平堂之上訴均駁回。
關於林品丞上訴部分之第一、二審訴訟費用，由林品丞負擔百分
之五，餘由袁昶平、王喻弘、顏平堂負擔。
袁昶平、王喻弘、顏平堂上訴部分之第二審訴訟費用部分，由其
三人負擔。
    事實及理由
壹、上訴人即被上訴人袁昶平、王喻弘、顏平堂（下逕稱姓名，
    合稱袁昶平3人） 主張：
一、伊3人分別為原法院108年中金職火字第86號強制執行事件（
    即107年度司執字第57817號強制執行事件，下稱系爭執行事
    件）之債權人或併案債權人，該院民事執行處就系爭執行事
    件於民國108年10月31日所製分配表（下稱系爭分配表），
    將被上訴人即上訴人林品丞列為第2順位最高限額抵押權人
    優先受償。然查債務人李○薇乃於105年6月17日，將其所有
    之臺中市○區○○段000地號土地及其上0000建號建物暨臺中市
    ○區○○○段0000000地號土地（下合稱系爭房地）設定最高限
    額抵押權新臺幣（下同）2,500萬元予林品丞。後系爭房地
    於107年6月21日遭查封。惟系爭分配表竟將其所陳報之7,87
    2萬元，逾2,500萬元部分仍列計於系爭分配表次序15得優先
    分配，與民法第881條之2已有未合，且其就未逾2,500萬元
    債權部分亦未提出債權證明，自不應受分配，故系爭分配表
    次序15部分所載林品丞應受分配之優先債權20,664,695元，
    應予剔除。爰依強制執行法第41條第2項等規定，請求確認
    其債權不存在，並剔除系爭分配表次序12、15代扣其執行費
    及債權之記載。
二、又參證人劉○浤、李○薇之證詞可知，李○薇應係向○○當鋪借
    款而非林品丞，且劉○浤係該當鋪實際出資者及出名營業人
    ，林品丞縱為隱名合夥人，本件消費借貸關係應存於李○薇
    與該當鋪間；而李○薇在本院所證，與其臺中地院107年度中
    檢字第2804、107年度重訴字第499號所述不一，其並稱珠寶
    抵押部分已經流當，可證其認知之金錢消費借貸關係應係與
    ○○當鋪；再林品丞所提綜合所得稅核定通知書，僅能證明因
    其為抵押權人，經核定有利息所得；另其主張之借款日期或
    金額，與劉○浤匯款日期或金額不符，且原判決附件二（下
    逕稱附件一、二）編號3-3、3-23、3-30等無從證明係由劉○
    浤匯款予李○薇等詞。　
貳、被上訴人即上訴人林品丞則以：
一、伊經營當鋪業，李○薇自104年起陸續向伊借款，借款資金來
    自伊自有資金或當鋪股東劉○浤提供，伊業已交付借款予李○
    薇，其並簽立借據、本票及將系爭房地設定系爭抵押權予伊
    以為擔保，且對與伊間之借貸關係亦無爭執，訴外人賴○旭
    、賴○鐘、○○股份有限公司另以其他不動產為其設定最高限
    額抵押權4千萬元。伊已就票據作成之真實負證明之責，就
    票據給付原因不負證明責任；且伊之債權額乃由原地院107
    年度司票字第3907號本票裁定（債權金額562萬元）、同年
    度司票字第3908號本票裁定（債權金額2,150萬元）、108年
    度司票字第4599號本票裁定（4,464萬元）及107年度中簡字
    第2571號確定判決（債權金額700萬元）合計所得，自得以
    抵押權人身分在系爭分配表中優先受償，對造3人應就其所
    質負反證之責。
二、又由證人李○薇、劉○浤所證可知，伊與劉○浤雖均為○○當鋪
    之股東，然李○薇係向伊借款，就本件借款予李○薇一事，劉
    ○浤為隱名合夥人，或由劉○浤領其款項後交伊，再由伊借予
    李○薇，或指示劉○浤匯款予李○薇，故李○薇係將本票、支票
    及利息交予伊，伊之綜合所得稅核定通知書，亦載有此利息
    所得。伊本件所分配金額20,664,695元，並未超過抵押權所
    設定之2,500萬元，且伊對李○薇確實有7,872萬元之債權，
    是系爭分配表所為之分配並無違誤，袁昶平等3人主張並無
    理由等語，資為抗辯。　　
參、原審法院審理後，斟酌兩造之主張及攻擊防禦方法之結果，
    認林品丞借予李○薇之金額為28,045,530元，袁昶平3人請求
    確認系爭分配表次序15所列第2順位抵押權之抵押債權逾28,
    045,530元不存在為有理由，其餘請求則為無理，且上開280
    4萬5530元債權金額，對系爭分配表不生影響，其3人請求剔
    除系爭分配表次序12、15所列代扣林品丞執行費、第2順位
    抵押權20,664,695元為無理由。兩造各就其敗訴部分上訴，
    袁昶平3人上訴聲明：原判決不利於伊3人部分廢棄；確認系
    爭分配表次序15所列系爭抵押債權7,872萬元不存在；該分
    配表次序15所列林品丞所受分配之第2順位抵押權20,664,69
    5元，應予全部剔除，不得列入受分配。林品丞答辯聲明為
    ：上訴駁回。林品丞上訴聲明：原判決不利於伊部分廢棄；
    上開廢棄部分，被上訴人在第一審之訴駁回。袁昶平3人答
    辯聲明為：上訴駁回。　　
肆、本院之判斷：
一、本件關於李○薇有於105年6月17日，將其所有系爭房地設定
    最高限額抵押權2,500萬元予林品丞，該房地經系爭執行事
    件拍賣所得共計4,389萬元；顏平堂為系爭執行案件之債權
    人，袁昶平、王喻弘為併案債權人，林品丞則為系爭分配表
    列為第2順位最高限額抵押權人等情，兩造所不爭執，堪信
    為真實。
二、上訴人指系爭分配表所載被上訴人之債權不實，縱屬實，債
    務人亦非向其借款，請求確認其債權不存在，並將次序15所
    載其受分配額剔除等詞。被上訴人則稱其上開債權實在，並
    係由其出面辦理借款等語。是本件兩造主要之所爭，在於林
    品丞與李○薇間是否有本件消費借貸關係存在？如有，林品
    丞之債權額為何？袁昶平3人訴請確認系爭系爭分配表次序1
    5所列第2順位抵押權之抵押債權7,872萬元不存在；暨系爭
    分配表，其中分配次序15所列林品丞所受分配之第2順位抵
    押權20,664,695元，應予以全部剔除，不得列入分配表受分
    配，有無理由？
三、按當事人主張有利於己之事實，就其事實有舉證之責任，民
    事訴訟法第277條前段定有明文；是按強制執行事件之債權
    人以他債權人聲明參與分配之債權不存在為異議權之理由，
    依強制執行法第41條規定提起分配表異議之訴，本質上含有
    消極確認債權不存在訴訟之性質，須於確認該有爭議之債權
    不存在後，始得為剔除該債權於分配表外之形成判決，依舉
    證責任分配法則，應由主張該債權存在之被告負舉證之責。
    又票據為無因證券，當事人授受票據之實質原因甚多，尚不
    能單憑票據之授受作為執票人與發票人間有消費借貸關係存
    在之證明，因此，票據之持有人倘主張其對發票人存在有如
    票載金額之消費借貸關係，而經他造當事人否認時，執票人
    自應就借款關係成立之事實，負舉證責任，此與票據執票人
    依據票據關係行使票據上之權利，向發票人請求票款時，基
    於票據之不要因性，並不負證明關於給付之原因責任，係屬
    二事（最高法院109年度台上字第212號判決意旨參照）。若
    原告對於自己主張之事實已盡證明之責後，被告對其主張，
    如抗辯其不實並提出反對之主張者，則被告對其反對之主張
    ，亦應負證明之責，此為舉證責任分擔之原則（同法院18年
    上字第2855號判決意旨）。
四、查被上訴人就其主張有貸與系爭執行事件債務人李○薇如系
    爭分配表次序15所載之7,872萬元一情，主要提出如附件一
    債權憑證欄所載之本票裁定、判決書、確定證明書、借據（
    原審卷122頁）及附件二之資金流程所附之相關本票、支票
    、存摺交易明細、匯款回條、李○薇台中商銀支票存款存摺
    無摺存入通知聯、匯款申請書回條影本（同卷118至210頁）
    等件為證，核與證人李○薇在本院證述伊係自104年起，在豐
    億當舖向林品丞借款，當時是劉○浤要伊找其股東林品丞洽
    借的，每次向伊收取支票、本票、利息及交付借款予伊者，
    均係林品丞，伊所開本票即表示有收到本票上的借款，上開
    借據則係整合之前之欠款（本院卷210至212頁）等語，大致
    相符，堪認與其達成本件借貸合意、交付林品丞所持其本票
    數額之借款予其者，確係林品丞明確。
五、次核林品丞就其債權所提上開憑證，除附件一編號4外，均
    為李○薇所簽付之本票；而查編號4合計700萬元之支票2紙雖
    係訴外人賴○旭所簽發，然其後均有李○薇背書（原審卷260
    、262頁），復查賴○旭乃係李○薇之配偶，乃兩造所無爭執
    （本院卷341頁），且李○薇在原法院另件107年度中簡字第2
    804號亦證承其配偶所欠林品丞之700萬元係可確認等言（原
    審卷347頁），是按支票背書人應負照支票文義擔保承兌及
    付款之責，乃票據法第144條準用同法第39條、第29條第1項
    前段等所明定，堪認林品丞此部分債權之主張，尚非無憑。
    至林品丞所持李○薇上開本票中，除其中編號1-1本票日期為
    105年5月16日，係在李○薇所證其於105年6月16日曾與林品
    丞就先前所欠款項進行匯算而整合成借據（原審卷122頁）
    ，並於次日辦理系爭抵押權登記（本院卷210頁）之前，且
    林品丞對此部分為何未含於所整合借據之內，別無其他舉證
    ，對李○薇該次所證也未表爭執，難認該筆借款未在所整合
    之借據中，不能重覆請求，自應扣除。則依債務人李○薇前
    開證承可知，其積欠林品丞之債務額應為7,626萬元（即原
    判決附件一合計之7,876萬－250萬），而非林品丞所主張之7
    ,876萬元。且債務人李○薇就其確有與林品丞就其所簽付本
    票數額達成借貸合意並收受借款，另坦認其配偶賴○旭所欠
    林品丞之700萬元係可確認，業據李○薇分別證述如上，其復
    在賴○旭所簽發之前揭編號4合計700萬元支票2紙背書，核與
    袁昶平3人所稱本件借款之真正債權人為豐億當舖或劉○浤，
    即有未合。
六、雖袁昶平3人仍質疑林品丞之債權不實，並否認其為實際之
    債權人。惟查：
（一）林品丞系爭債權之存在，乃經袁昶平3人聲請傳喚證人即
      債務人李○薇到庭證述其確係經由劉○浤轉介而自104年間
      起，在豐億當舖向林品丞借款等情歷歷，核與證人劉○浤
      在原審所證稱係伊轉介其向林品丞借貸（原審卷393頁）
      等情，大致相符；且李○薇之所以於林品丞在原法院對其
      所提另件107年度重訴字第499號審理時，否認與林品丞間
      有借貸關係，乃因林品丞在該件係持支票主張伊欠其4,44
      5萬元，然支票數額非伊真正借款之金額，本票才是伊有
      拿到借款，伊當時未見本票，故在該件先否認其請求，伊
      要見到本票才願承認等情，業據李○薇在本院經袁昶平3人
      詢問下釋證詳細（本院卷212頁），可見其所積欠林品丞
      之借款，蓋以其所簽付之本票為準。衡以，系爭執行程序
      已達完成分配表而將進行分配階段，是債務人李○薇倘非
      確有積欠林品丞上開款項，則在其他債權人已提本件異議
      而有助於其否認債務之情況下，當不致反到庭自承其本件
      債務之存在而自陷不利之可能，如此，非但無助於其對袁
      昶平3人方面債務之化解，並面臨其系爭房地除即將為林
      品丞執行分配外，不足額部分仍將遭林品丞繼續求償之窘
      境，而與常情相違。故其在本院所為不利於己之證言，應
      值信採。
（二）又查林品丞所提附件二資金流程所示資金，雖幾係自劉○
      浤而來，然劉○浤就此證稱伊係因承受不了李○薇之一再借
      款之壓力，始轉介其改向林品丞借貸，而林品丞資金不足
      時，會向伊調借後，再由林品丞出借予李○薇，待李○薇還
      款時再還伊（原審卷393、394、397頁）等語；復在原法
      院另件107年度訴字第499號審理中另證陳伊係林品丞之股
      東，負責資金部分，林品丞貸予李○薇之款項累計達8千多
      萬元，部分係自伊帳戶所提領，部分係林品丞帳戶之資金
      （同卷273、274頁）等情；兩次所證，核與債務人李○薇
      上開明確證承系爭債權均係透過劉○浤介紹後向林品丞所
      借，借款係林品丞所交付，伊係將利息交予林品丞，106
      年間對帳時，連珠寶抵押將近9千萬元，當時伊已無力繳
      息（本院卷210、211頁）等節，並無不合。雖依林品丞之
      舉證，其出借之資金大部分係自劉○浤而來，惟此乃資金
      籌措之內部關係，而貸予他人之款項又非必以自有之資金
      為限，向人調度後再轉借他人，亦無不可，且對實際之提
      供資金者而言，亦有透過轉借以增加一層債權確保之所需
      ，對社會經濟秩序尚無妨害，自無以此推翻其外部係由林
      品丞與李○薇達成本件借貸合意、李○薇並證承伊係將本票
      、支票、利息交付林品丞、並以伊系爭房地設定系爭抵押
      權予林品丞作為擔保等客觀事實所建構而成之權利外觀的
      存在，並與系爭抵押權設定登記所彰顯之效力相契，庶符
      交易安全之保障。是袁昶平3人以其資金係來自劉○浤、劉
      ○浤始為豐億當舖登記之負責人、林品丞係隱名合夥人、
      李○薇係向該當舖借款等詞，否認林品丞為系爭借款之真
      正債權人，均難稱有理。　　　　　　
（三）至借貸關係之存在，應由達成借貸合意及交付、受領借  
      款之人究係何人為判，爰無以商借過程之地點為斷之理；
      且系爭最高限額抵押權乃隨系爭借據之簽立，於次日辦理
      設定登記，依抵押權設定契約書所載，其所擔保債權種類
      及範圍，除現在及將來所負外，尚包括過去所負現在尚未
      清償之債權在內（原審卷226頁），是設定前已發生而尚
      未消滅之債權部分，亦為擔保效力所及，也屬無疑。另系
      爭借款有無被課徵利息所得、該所得之納稅義務人是否有
      自行誠實申報或係經稅捐機關核定後始為繳納，蓋屬稅務
      行政稽核之範疇，無從以此作為決定私法關係存否之所由
      。袁昶平3人此部分所指，亦無可採。
七、而本件執行事件林品丞對債務人李○薇之債權額既確認為7,6
    26萬元，雖其系爭抵押權設定為最高限額2,500萬元，然因
    系爭分配表次序15所示，其於該表實際所受優先分配之數額
    僅20,664,695元（原審卷27頁），尚在其所設定2,500萬元
    擔保額度之內；且該表次序15雖將其債權優先權逕按林品丞
    所申報之全部債權原本載為78,720,000元，惟查於該表附註
    二業已另行說明林品丞所設第2順位最高限額抵押權為2,500
    萬元（該表載為2,500元，顯屬誤植，不影響其真意），是
    由整體而觀，對其本次分配最高限額抵押權債權優先受償範
    圍之認定，不生影響，又因其本件實際受優先分配之數額並
    未逾其抵押權所設定之最高限額，自無不法可言。袁昶平3
    人請求將其該次序受優先分配數額全部予以剔除，也屬無據
    。　　
八、綜上所述，本件袁昶平3人請求確認林品丞對李○薇之債權額
    不存在，應以逾7,626萬元部分為可採；至7,626萬元部分，
    則堪可確認為存在。原審所諭確認其逾28,045,530元部分為
    不存在，相對而言，即認該數額與7,626萬元間之48,214,47
    0（7,626萬－28,045,530）元部分，亦屬不存在，尚非有理
    。林品丞就此上訴，堪認有據，應由本院將此部分廢棄，並
    改判如主文第二、三項所示。林品丞其餘上訴與袁昶平3人
    之上訴，則均屬無理，皆應予駁回如主文所示。且查系爭分
    配表次序15所載得優先受償之債權原本應為系爭抵押權所定
    之最高限額2,500萬元，超出部分，僅屬普通債權性質，然
    系爭分配表將之逕按林品丞所申報之債權額全部為記載，尚
    有未洽，爰併於主文第二項後段為更正（即將逾2,500萬元
    之5,126萬元部分移列為普通債權）。
九、另原判決主文第一項末段所稱「逾新臺幣28,045,530元不存
    在」一詞之範圍包含「逾7,626萬元」部分；惟本件爭點在
    分配表債權額，並為免主文以多重否定，或因列明「逾28,0
    45,530元至7,626萬元間廢棄」等敘述方式引起誤解，故本
    件主文以較簡潔方式呈現，即本判決主文第一項並無廢棄原
    審「逾7,626萬元」部分所為駁回原告之訴部分，亦無重複
    確認「逾7,626萬元部分不存在」之意；復因兩造均有上訴
    ，爰在主文第二項中明確表明「債權逾7,626萬元（含前項
    所示之28,045,530元）部分不存在」，附此敘明。　
十、本件事證已臻明確，兩造其餘之攻擊或防禦方法及所用之證
    據，經本院斟酌後，認為均不足以影響本判決之結果，爰不
    逐一論列，併此敘明。
十一、據上論結，林品丞之上訴為一部有理由，一部無理由；  
      袁昶平3人之上訴則無理由，爰判決如主文。
中　　華　　民　　國　　110 　年　　11　　月　　24　　日
                            民事第三庭    
          　　                  審判長法　官  黃玉清
　　　　　　　　　　　　　  　        法　官  涂秀玲
　　　　　　　　　　　　　　  　      法　官  葛永輝
正本係照原本作成。
如不服本判決，應於收受送達後20日內向本院提出上訴書狀，其
未表明上訴理由者，應於提出上訴後20日內向本院補提理由書狀
（均須按他造當事人之人數附繕本）。因疫情而遲誤不變期間，
得向法院聲請回復原狀。
上訴時應提出委任律師或具有律師資格之人之委任狀；委任有律
師資格者，另應附具律師資格證書及釋明委任人與受任人有民事
訴訟法第466條之1第1項但書或第2項所定關係之釋明文書影本。
如委任律師提起上訴者，應一併繳納上訴裁判費。

                                      書記官  黃湘玲

中　　華　　民　　國　　110 　年　　11　　月　　24　　日